臺灣板橋地方法院民事判決　九十年度重訴字第九五號
　　原告即反訴被告　　丁○○
　　　　　　　　　　　丙○○
　　被告即反訴原告　　甲○○
　　　　　　　　　　　乙○○
右當事人間請求債務人異議之訴事件，本院判決如左：
    主    文
原告之訴駁回。
本訴訴訟費用由原告連帶負擔。
反訴被告應連帶給付反訴原告甲○○新台幣捌佰陸拾玖萬陸仟元，反訴原告乙○○新
台幣肆佰萬元，暨其中連帶給付反訴原告甲○○捌佰萬元部分及反訴原告乙○○肆佰
萬元部分，均自八十六年十一月五日起至清償日止，按年息百分之二十計算之利息。
反訴原告其餘之訴駁回。
反訴訴訟費用由反訴被告連帶負擔。
本判決第三項於反訴原告甲○○、乙○○分別以新台幣貳佰捌拾玖萬玖仟元、壹佰參
拾參萬參仟元為反訴被告供擔保後，得假執行；但反訴被告如於假執行程序實施前，
以新台幣捌佰陸拾玖萬陸仟元、肆佰萬元分別為反訴原告甲○○、乙○○預供擔保，
得免為假執行。
反訴原告其餘假執行之聲請駁回。
    事      實
壹、本訴部分：
甲、原告方面：
一、聲明：求為判決確認被告甲○○、乙○○就原告丁○○所有如附表一所示土地及
    就原告丙○○所有如附表二所示土地，於台北縣樹林地政事務所八十三年收件登
    記字號樹登字第○○九八一九號八十三年四月二十九日登記之最高限額抵押權所
    擔保之債權其中被告甲○○之債權新台幣（下同）七百萬元，超過九十六萬九千
    五百元部分；被告乙○○之債權三百萬元，超過四十一萬五千五百元部分之債權
    不存在。
二、陳述：
（一）本件訴外人即主債務人蕭正用於民國八十三年四月間因資金週轉，經由訴外人
      即好友張聰明介紹認識訴外人即代書張陳貴美，並由訴外人張陳貴美轉介向被
      告二人借款共一千萬元，且於八十四年四月二十六日，由原告丁○○提供其所
      有如附表一所示之土地十筆，原告丙○○提供其所有如附表二所示之土地三筆
      ，為前開借款設定抵押權擔保，並將有關辦理前開土地之抵押設定文件交予訴
      外人即代書張陳貴美辦理最高限額抵押權之設定，該抵押權存續期間為八十三
      年四月二十六日至八十四年四月二十五日。嗣後，訴外人即主債務人蕭正用對
      被告之借款業已清償八百六十一萬五千元，僅剩下一百三十八萬五千元，以被
      告甲○○、乙○○債權比例七比三計算，主債務人蕭正用僅分別積欠被告甲○
      ○、乙○○各九十六萬九千五百元及四十一萬五千五百元。為此，原告請求確
      認就前開土地抵押擔保債權在對被告甲○○之債權超過九十六萬九千五百元部
      分及對被告乙○○之債權超過四十一萬五千五百元部分不存在。
（二）對被告抗辯所為之陳述：
    1.本件主債務人即訴外人蕭正用係於八十三年四月間向被告借款一千萬元，復於
      八十五年九月間再向被告借款二百萬元。本件原告雖曾於九十年二月二日之起
      訴狀中自承八十三年四月間原告等為第三人蕭正用對被告等一千二百萬元之借
      款而提供上開土地設定抵押權擔保，然因年代久遠，且原告非借款之主債務人
      ，是以對借款細節並不十分清楚，嗣後再經查證於主債務人蕭正用始得知其係
      於八十三年四月間先經代書張陳貴美向被告借一千萬元，並以前開土地設定抵
      押權為擔保，嗣於八十五年九月間再向被告借款二百萬元。準此，八十五年九
      月間所續借二百萬元之款項即不在最高限額抵押期限內，而不屬於前開土地之
      抵押所擔保債權之範圍。
    2.主債務人蕭正用與代書張陳貴美相互間並無小額短期借款存在，主債務人蕭正
      用於八十三年四月間經代書張陳貴美先向被告借一千萬元，復於八十五年九月
      間再經代書張陳貴美向被告借二百萬元，已如前述。被告以匯款單來主張主債
      務人蕭正用和代書張陳貴美於八十五年七月間有小額短期借款之事實存在，進
      而欲證實原告提出之如附表三所示之票據明細表所載到期日為「八十五年八月
      十四日」、「八十五年九月十五日」、「八十五年九月？日」三張支票，及「
      八十五年十月十七日」、「八十五年十一月一日」、「八十五年十一月二十二
      日」、「八十六年一月十三日」之現金存款單，係主債務人蕭正用欲清償其向
      代書張陳貴美之臨時借款云云。惟查，訴外人張陳貴美經手蕭正用與被告等金
      錢借貸之相關事宜，包括代收蕭正用按月償還之本金，其亦明知蕭正用自八十
      五年七月份起財務狀況惡化，且自八月份起未按月償還積欠被告等債務本金之
      事實，準此，依一般社會經驗法則，張陳貴美身為一名代書，豈肯在未有任何
      抵押物擔保，且又非親非故之情形下，仍願意把自己金錢借予一個負債累累之
      人，顯不合常情。被告所提出之匯款單，其匯款日期分別為「八十五年九月五
      日」、「八十五年九月十六日」、「八十五年九月二十三日」，就其與原告提
      出如附表三所示之票據明細表所載到期日為「八十五年八月十四日」、「八十
      五年九月十五日」、「八十五年九月？日」三張支票對照之下，可知該支票之
      到期日大多在代書張陳貴美之匯款日期前，顯見該三張支票和現金存款單係為
      清償蕭正用積欠被告之一千萬元本金，而非清償蕭正用對於代書張陳貴美之臨
      時借款，益足以證實蕭正用與代書張陳貴美之間並無任何短期借款之存在。
    3.主債務人蕭正用與被告間之借款，並無利息之約定：訴外人蕭正用和張聰明原
      係好朋友，自八十二年起蕭正用即常應張聰明之請求開立支票、本票借其週轉
      ，共計借予張聰明之支票金額總額達三、四千萬元，經提示並予以兌現的有一
      千多萬元，蕭正用嗣於八十三年初因週轉不靈，遂向張聰明求助，張聰明見好
      友蕭正用曾借票給他，故介紹張代書借錢給蕭正用，並聲明係好朋友，因此不
      須利息。且該借款並無利息之約定，此由被告所提之抵押權設定契約書之利息
      欄中記載「無」，而非記載「依各個契約書而定」可得而知。況既然以抵押權
      之設定來擔保本金之清償，若誠如被告所云有利息之約定，何以不就利息之部
      分亦為抵押權之設定，使日後利息之返還更有保障呢？益証該借款並無利息之
      約定。又被告主張由該抵押權雙方係採設定最高限額抵押一千四百萬元之事實
      ，足證該抵押權除擔保清償當時蕭正用擬向被告所借之本金外，尚擔保應付之
      利息，乃有多出額度之抵押設定云云，惟按「最高限額抵押與一般抵押不同，
      最高限額抵押係就將來應發生之債權所設定之抵押權，其債權額在結算前並不
      確定，實際發生之債權額不及最高額時，應以其實際發生之債權額為準」（最
      高法院六十二年台上字第七七六號判例），是以，最高限額抵押權之最高限額
      雖設定為一千四百萬元，惟其實際債權額多寡仍應以主債務人蕭正用實際負擔
      債務多寡為準，況就一般經驗法則和最高限額抵押之設立宗旨而言，設定之最
      高抵押額度係為擔保日後抵押權存續期間內債權之上限，而非就此額度逕認定
      擔保之債權額度，故存續期間是否有債權之發生？就此有利之事實，仍應由被
      告負舉証之責。本件主債務人蕭正用於八十三年四月間僅向被告借款一千萬元
      而已，且並無利息約定之登記下，職是，被告以推測之方式來主張最高限額抵
      押一千四百萬元，係擔保本金外，尚有擔保利息之事實，委無足採。
    4.被告所提出之本票影本八紙、收據影本一件、支票及退票理由單影本各二紙及
      切結書影本一件均係在強暴、脅迫之情形下所簽立。本件被告雖以提出前開本
      票、收據及切結書欲證明主債務人蕭正用和被告間之借款有利息之約定，進而
      證實原告所提出之票據明細表中，每月簽交三張支票，總額為二十八萬八千元
      ，係在繳納利息，而非清償本金云云。然則，主債務人蕭正用與被告間之借款
      債務原無利息之約定，蕭正用自八十三年五月起即依代書張陳貴美指示陸續按
      月清償本金二十八萬八千元，渠料，自八十五年間起，代書張陳貴美即經常帶
      領不明人士至蕭正用位於台北縣蘆洲市○○路三一二號之服務處所進行騷擾，
      且於八十五年間強暴、脅迫主債務人蕭正用於蓋有偽造蕭正用印章上之本票上
      簽名，主債務人蕭正用在生命、身体遭受危害之餘，迫不得已，而簽交本票（
      即含一千二百萬元之本金和六十九萬元之利息），然因主債務人蕭正用先前已
      清償八百六十一萬五千元之本金，故對上開本票於八十六年十一月五日之到期
      日經提示，置之不理，而未予以兌現，於是被告持上開本票聲請裁定拍賣抵押
      物，然由於該擔保債務之抵押土地係主債務人之父親、兄弟（即原告等）所有
      ，且因八十七年十一月十二日代書張陳貴美又糾集不明人士至蕭正用之服務處
      所施以強暴、脅迫，致使蕭正用心生畏懼下，即找林合民律師見證，交付由呂
      小薇開立之支票二紙擔保債務之清償，以求撤銷拍賣抵押物執行程序之進行，
      在支票退票後，蕭正用在代書張陳貴美率領不明人士的強暴、脅迫下，又簽立
      切結書。上開事實均有錄影帶可茲為證，益足以證實兩造間確無利息之約定。
      準此，主債務人蕭正用如附表三所示所清償之八百六十一萬五千元部分，自是
      清償本金，是兩造之最高限額抵押所擔保之債權一千萬元減去八百六十一萬五
      千元，剩下一百三十八萬五千元，以被告甲○○、乙○○債權比例七比三計算
      ，原告請求確認如聲明所示，自屬有理由。
    5.另被告等辯稱林合民律師所撰擬並見證且委由訴外人陳裕國交付系爭二紙支票
      ，而蕭正用自始至終均未在場，被告及代書張陳貴美女士何來對蕭正用施以強
      暴、脅迫之舉云云。惟查，脅迫行為的內容及方式至為複雜，凡足以使人陷於
      恐怖的行為均屬之，法律並無限制，故此恐怖感之產生並不以直接現場之脅迫
      為唯一方式，是雖蕭正用在林合民律師見証時，並未在場，然訴外人張陳貴美
      自八十六年間起即率不明人士去強暴、脅迫蕭正用，是蕭正用陷於恐怖感之心
      態是持續性的，即使於八十七年十一月二十三日律師見証時，蕭正用未在場，
      亦無法使蕭正用恐怖感隨之消滅，蕭正用亦因張陳貴美經常性之脅迫而導致恐
      怖感之持續。準此，被告訴訟代理人以蕭正用未在律師見証之現場，主張其未
      受脅迫云云，顯將代書張陳貴美之行為予以分割化，而置先前之脅迫行為於不
      顧，並不合常理。
三、證據：提出土地登記謄本十件、償還借款票據金額明細一件（如附表三）、錄影
    帶一捲、本票存根影本一份、支票影本一份；聲請訊問證人蕭正用。
乙、被告方面：
一、聲明：求為判決駁回原告之訴。
二、陳述：
（一）緣訴外人蕭正用前於八十三年四月間因須資金週轉，乃透過訴外人張聰明介紹
      其親戚即訴外人張陳貴美代書商洽得否代洽由蕭正用向第三人借款一千二百萬
      元，利息則當面商議，並謂可能於三個月內清償，及伊能提供系爭土地所有權
      供設定抵押擔保清償，乃由訴外人蕭正用於八十三年四月二十六日提供其及原
      已用印之所須系爭土地之抵押設定文件交訴外人張陳貴美先辦理抵押權設定，
      待設定手續完竣再由被告撥借，且被告因認系爭借款為期甚短，倘再填寫約定
      利息，則需遭課稅，故經主債務人蕭正用同意下而於抵押權設定契約書內之「
      利息」乙欄先行記載「無」，俾先辦理最高限額抵押權登記（此為抵押設定登
      記申請時必要應記載事項），嗣訴外人蕭正用亦與被告約定依借款總額應付月
      息二點四分。參以訴外人蕭正用當時口頭上言明可能只須借用三個月即清償之
      事實，遂同時簽發本金及三個月利息支票交付予被告以擔保清償，嗣因屆期蕭
      正用無法償還借款本金，乃要求展延清償期，惟仍簽交應付利息之支票予被告
      以擔保利息之支付，然迄至八十五年七月間之後，訴外人蕭正用即無力付息，
      且時而另向訴外人張陳貴美要求臨時小額短期借款因應支出。而迄至八十六年
      十月初，當訴外人蕭正用因支票票信已不佳，伊乃於八十六年十月四日另簽交
      到期日為八十六年十一月五日之本票予被告以擔保借款本金及尚欠被告甲○○
      部分利息六十九萬六千元（另一部分所欠被告乙○○之利息則漏未一併簽發本
      票擔保清償）之償還，而向被告換回由伊原先所簽發擔保清償借款本金及利息
      之支票，伊並言明雖支票票信不佳，然約定利息仍會照付，而取信於被告。然
      訴外人蕭正用嗣又未於八十六年十一月五日（即上開本票到期日）如期清償借
      款本息，被告甲○○不得已乃於八十六年十一月十七日聲請鈞院裁定及強制執
      行拍賣系爭抵押之土地，嗣因無人應買且被告甲○○未聲明承受致該執行案因
      而視為撤回而終結。因被告甲○○於八十六年十一月十七日聲請裁定准予強制
      執行後，訴外人蕭正用深恐前開供設定抵押權之土地為法院拍賣，乃於八十七
      年十一月間交付由訴外人呂小薇所簽發面額共為一千二百萬元之支票（各為四
      百萬元及八百萬元）予理律國際法律事務所之林合民律師代為轉交予被告二人
      以清償上開借款本金，林合民律師乃通知被告於八十七年十一月二十三日至該
      所領取該二張支票，被告二人並簽立收據，約明須該二支票兌現，被告始同意
      撤回拍賣執行及塗銷系爭土地抵押權，然該二支票（未劃平行線）經被告臨櫃
      提示竟於八十七年十一月二十八日、八十七年十二月二日分別遭退票處理，綜
      此事實，足見迄至八十七年十二月間系爭之借款本金債權，訴外人蕭正用並未
      清償分文，其理殊明。易言之，原告所主張之上開訴外人蕭正用於八十五年十
      二月之前所交付予被告或第三人張陳貴美之支票或現金存款均非用以清償系爭
      借款本金一千二百萬元之用，根本與訴外人蕭正用及原告共同尚積欠之被告借
      款本息無關。甚者，訴外人蕭正用因見上開二支票退票未兌現，經被告向其催
      討，乃又於退票翌日即八十七年十二月三日又向被告諉稱：伊已取得台北縣三
      重提防等土地地上建物拆遷戶蔡張牡丹等之拆遷戶証明書，伊有權利代為領取
      該等拆遷補償金云云，而書立切結書並交付該拆遷戶証明書予被告保証於八十
      七年十二月十日前償還系爭借款本金一千二百萬元，然訴外人蕭正用嗣亦未依
      該切結書履行清償，益見原告主張不實，其理殊明。
（二）而原告所提之如附表三所示之償還借款票據金額明細（截至八十五年七月份日
      期之票據）乃系爭借款債務主債務人蕭正用支付被告之借款利息每月二十八萬
      八千元（即約定月息二分四，每月利息總額為二十八萬八千元，即00000000元
      ×2.4÷100=288000元），且係訴外人蕭正用應被告要求而以同時簽交三張支
      票擔保付息之方式支付（該支票金額分別為一十六萬八千元、七萬二千元及四
      萬八千元，三者合計二十八萬八千元），俾被告二人內部分別拆帳並用供應付
      第三人債務之須，此由該等支票面額各為一十六萬八千元、七萬二千元及四萬
      八千元之票載發票日期自八十三年五月五日至八十五年七月五日均為同一日，
      即足証明，亦為訴外人蕭正用及原告所明知。
（三）又系爭一千二百萬元之借款，其借款時間均在本件抵押存續期間內所為，此從
      訴外人蕭正用於彰化銀行蘆洲分行之往來明細表及對照被告所提之匯款單及銀
      行存摺，即足證明被告於八十三年四月二十八、二十九日即陸續以本人或第三
      人名義匯款至主債務人蕭正用之銀行帳戶（其中尚有一百萬元係以現金交與蕭
      正用應急），且隔一星期後即八十三年五月五日被告又匯二百萬元予蕭正用，
      是證人張陳貴美於鈞院九十年五月九日庭訊證稱：「．．．交付一千萬後，隔
      幾天後又應他要求又借二百萬，所以後來先開之三張支票就是以一千二百萬來
      計算」等語，確為屬實，且復經證人張聰明於九十年十一月二十一日庭訊加以
      證實。再徵之鈞院所調閱蕭正用於彰化銀行蘆洲分行之八十五年九月間往來明
      細表，並未見有二百萬元之匯款金額入帳，是原告主張其中二百萬元係於八十
      五年九月間所借而不屬本件抵押權擔保範圍之債權云云，顯屬不實，而不足採
      。
（四）至於如附表三所示之償還借款票據金額明細所載於八十五年八月十四日、八十
      五年九月十五日、八十五年九月某日三張支票，及於八十五年十月十七日、八
      十五年十一月一日、八十五年十一月二十二日、八十六年一月十三日匯入訴外
      人張陳貴美之子張碩峰帳戶共計四十五萬八千元之款項，則係訴外人蕭正用自
      八十五年七月間起財務狀況惡化而另向訴外人張陳貴美臨時借款，而由訴外人
      蕭正用或以簽交該支票擔保清償該借款或以現金存入該訴外人張陳貴美所指定
      之其子張碩峰在台北銀行所開設之00000000000─０號帳戶直接清
      償，根本與本件借款無關，亦非被告取得。至於訴外人張陳貴美何以會於未有
      任何抵押物擔保情形下仍借款予蕭正用乙節，乃係渠二人間之問題，與被告無
      涉，更與本件無關。
（五）另系爭如附表一、二所示土地抵押設定契約既明載「最高限額抵押一千四百萬
      元整」，則姑不論訴外人蕭正用與被告所約定之意定月息二分四（即每月二十
      八萬八千元利息）是否為該抵押物擔保範圍所及，縱以本票金額（僅就擔保借
      款本金清償之一千二百萬元計，尚不含所擔保清償當時已屆期而未清償之利息
      本票）及票據法之法定遲延利息計（即年利率百分之六），迄至目前（自八十
      六年十一月五日起至九十年三月五日止），已遲延給付三年五個月，借款本息
      共計一千四百四十六萬元（即00000000元+《00000000×0.06×41÷12》=0000
      0000元），已逾上開最高限額抵押金額一千四百萬元（即依借款法定遲延利息
      年利率百分之五計，本息亦已逾該最高限額），惟均係原告將來是否對執行分
      配表提出異議之問題，亦非本案所得解決，足証原告之訴並無理由，應予駁回
      ，其理至明。
（六）另就原告主張有關被告所提之本票、收據、支票及切結書，均係主債務人蕭正
      用在受強暴、脅迫之情形下所簽立乙節，茲一一駁斥如下：
    1.訴外人蕭正用指稱：「八十六年間張陳貴美等人，攜帶偽刻蕭正用印章蓋印之
      本票要蕭正用本人簽名蓋章遭拒絕．．．」云云。然查，訴外人蕭正用本人所
      提之本票僅有打字套印，並非如其所指：「．．．攜帶偽刻蕭正用印章蓋印之
      本票．．．」，是訴外人蕭正用所提證據即顯與事實不符。另訴外人蕭正用既
      主張被告所提之本票係遭被告強暴脅迫下所簽立，惟查該本票自被告持向鈞院
      聲請拍賣系爭抵押物裁定確定直至系爭抵押物執行案（即鈞院八十七年民執地
      字第一九一七號）程序進行約四年之久，均未見原告據以起訴主張，嗣該執行
      案業已依強制執行法第九十五條第二項規定視為撤回執行，原告突提起本訴，
      進而再由訴外人蕭正用於本訴中主張系爭本票係遭強暴脅迫下所簽，已顯與常
      情殊違，原告所為無非係藉此阻其執行程序之進行。
    2.再查，有關被告所提之收據及支票，依林合民律師於九十年五月九日庭訊證稱
      ：「（問：《提示八十七年十一月二十三日之收據》是你見證之嗎：）答：是
      的，當天蕭正用打電話給我，說要請我寫承諾書，當天甲○○、張陳貴美、陳
      裕國都有在場，內容是陳裕國請我擬的」等語，蓋該收據既是訴外人蕭正用請
      林合民律師所撰擬並見證且委由第三人陳裕國交付系爭二紙支票，而訴外人蕭
      正用自始至終均未在場，被告及代書張陳貴美何來對蕭正用施以強暴脅迫之舉
      ？此益足證蕭正用所稱遭被告強暴脅迫云云，實屬無稽。而揆之蕭正用於八十
      七年十一月二十三日請林合民律師見證該收據時亦承認尚欠被告一千二百萬元
      本金未還，即足證如附表三所示之票據金額明細，純屬利息之支付而非本金之
      償還，其理殊明。
    3.且上開二張支票經被告提示遭退票後，訴外人蕭正用乃又交付三重提防防洪拆
      遷補償費證明書十紙，並出具切結書擔保於八十七年十二月十日前清償系爭一
      千二百萬元借款，同時取回上開二張支票。蓋被告從未知悉訴外人蕭正用持有
      上開拆遷補償證明書乙事，豈會以強暴脅迫方式命蕭正用交付該拆遷補償證明
      ，又被告如係以強暴脅迫方式而取得該十紙證明書，又豈會於收受該證明書後
      再由訴外人張陳貴美女士簽立收據交予蕭正用收執之理？此亦足證蕭正用指稱
      係遭強暴脅迫乙節，洵不合常理，殊不足採。
    4.另原告所提八十八年度簡字第三六四號宣示判決筆錄，此乃訴外人蕭正用與訴
      外人張聰明間之債務糾紛，核與本案無關外更無法證明系爭借款並無利息之約
      定。另訴外人蕭正用所提之答辯事證之證物三至證物六除與本件待證事實無關
      而殊無可採外，更益見主債務人蕭正用在外積欠鉅額債務且債權人眾多複雜。
      而被告與訴外人張陳貴美均僅區區一介女子，如何對蕭正用施以強暴脅迫之舉
      ？再查，被告二人與主債務人蕭正用及張聰明素未謀識，借款均係透過訴外人
      張陳貴美女士經手，借款金額又高達一千二百萬元，豈有可能僅因訴外人蕭正
      用與張聰明係好朋友而無息貸與鉅額款項之理？況訴外人蕭正用與張聰明間私
      交如何，又彼二人間其債務往來如何，均與被告無涉，被告若不因當初自忖借
      貸期限短且利息優渥，又豈會甘貸鉅款，且被告認借款金額龐大恐將來求償無
      著，為求保障始會要求訴外人蕭正用提供系爭土地設定抵押並由原告連帶保證
      。再者，系爭款項多數係由被告向銀行借貸後再貸與訴外人蕭正用，乃被告尚
      需支付銀行利息，豈有無向蕭正用收取利息之理？更況如以原告主張：「係因
      張聰明見蕭正用曾借票給他故才介紹張代書無息借錢給蕭正用」云云，被告又
      何須請蕭正用提供系爭土地設定抵押擔保之理？俱足證原告主張，實屬無稽。
      況依經驗法則及社會慣例，被告既與訴外人蕭正用非親非故，根本不可能憑白
      借款予蕭正用使用而不計息，抑且由該抵押權雙方係採設定最高限額抵押一千
      四百萬元之事實，足証該抵押權除擔保清償當時蕭正用擬向被告所借之一千二
      百萬元本金外，尚擔保應付之利息，乃有多出另外二百萬元額度之抵押設定，
      其理殊明。
三、證據：提出抵押權設定契約書影本一件、電匯回條影本三件、本票影本八紙、收
    據影本一件、支票及退票理由單影本各二紙、切結書影本一件、台北縣政府證明
    書影本一份、匯款單及銀行存摺影本一份；聲請訊問證人張陳貴美、蕭正用、張
    聰明；及向彰化銀行蘆洲分行調取主債務人蕭正用帳戶之往來明細表。
貳、反訴部分：
甲、反訴原告方面：
一、聲明：求為判決
（一）反訴被告丁○○、丙○○應連帶給付反訴原告甲○○八百六十九萬六千元，反
      訴原告乙○○四百萬元，及如附表四所示之利息。
（二）反訴原告願供擔保請准予宣告假執行。
二、陳述：
（一）事實理由均援用前述所陳。
（二）查系爭借貸債權已屆八十六年十一月五日清償期，反訴原告爰依金錢借貸關係
      之借款返還請求權（民法第四百七十八條規定）及連帶債務之規定（民法第二
      百七十二條第一項及民法七百四十八條規定）請求反訴被告連帶給付主債務人
      蕭正用所欠反訴原告借款共一千二百萬元本息而如前開反訴聲明所示。
乙、反訴被告方面：
一、聲明：
（一）求為判決駁回反訴原告之訴。
（二）如受不利判決時，願為反訴原告預供擔保請求免為宣告假執行。
二、陳述：
（一）事實理由均援用前述所陳。
（二）本件反訴被告僅係提供土地予反訴原告作為訴外人即主債務人蕭正用向其金錢
      借貸一千萬元之抵押權設定之擔保，並無擔任該借款之連帶保證人之意思，雖
      系爭土地抵押權設定契約書上載有：「．．．兼連帶保證人」之字樣，惟此僅
      為辦理抵押權設定之代書私自所為，蓋反訴被告將印章均交予代書辦理抵押權
      設定，代書之越權行為實非反訴被告所能控制。況且，由系爭土地抵押權設定
      契約書上之字跡可見，係由同一人所書寫，難謂反訴被告知悉此事，更難謂反
      訴被告有同意擔任連帶保證人之意。
    理      由
甲、本訴部分：
一、按確認法律關係之訴，非原告有即受確認判決之法律上利益者，不得提起之；確
    認證書真偽或為法律關係基礎事實存否之訴，亦同，民事訴訟法第二百四十七條
    第一項定有明文。而所謂原告有即受確認判決之法律上利益者，係指法律關係存
    否在當事人間不明確，其不明確致原告之權利或其他法律上之地位有不安之危險
    ，且其不安之危險即時有以確認判決除去之必要。經查：本件原告主張原告丁○
    ○提供其所有如附表一所示之土地十筆，原告丙○○提供其所有如附表二所示之
    土地三筆，為訴外人即主債務人蕭正用與被告間之借款設定最高限額抵押權擔保
    ，嗣被告以主債務人蕭正用未清償該抵押權所擔保之債權，而向本院就原告所有
    如附表一、二所示之前開土地聲請強制執行，惟主債務人蕭正用對被告之借款業
    已清償八百六十一萬五千元，為此請求確認如聲明所示等情，並提出土地登記謄
    本十件、償還借款票據金額明細一件（如附表三）為據。嗣該拍賣抵押物強制執
    行事件，雖因無人應買且被告甲○○未聲明承受，致該執行案因而視為撤回不動
    產執行之聲請而終結，惟前開最高限額抵押權所擔保之債權額範圍，於兩造間即
    存有不明確之情形，且主債務人蕭正用如並未清償借款，被告即得對原告所有之
    前開土地聲請強制執行，致原告之權利顯有難以確保之危險，而其不安之危險確
    有以確認判決除去之必要。故原告向被告提起本件確認訴訟，應有即受確認判決
    之法律上利益，合先敘明。
二、原告起訴主張：訴外人即主債務人蕭正用於八十三年四月間因資金週轉，經由訴
    外人即好友張聰明介紹認識訴外人即代書張陳貴美，並由訴外人張陳貴美轉介向
    被告二人借款共一千萬元，且於八十四年四月二十六日，由原告丁○○提供其所
    有如附表一所示之土地十筆，原告丙○○提供其所有如附表二所示之土地三筆，
    為前開借款設定最高限額抵押權擔保（下稱系爭最高限額抵押權），並將有關辦
    理前開土地之抵押設定文件交予訴外人即代書張陳貴美辦理系爭最高限額抵押權
    之設定，系爭最高限額抵押權存續期間為八十三年四月二十六日至八十四年四月
    二十五日。嗣後，訴外人即主債務人蕭正用對被告之借款業已清償八百六十一萬
    五千元，僅剩下一百三十八萬五千元，以被告甲○○、乙○○債權比例七比三計
    算，主債務人蕭正用僅分別積欠被告甲○○、乙○○各九十六萬九千五百元及四
    十一萬五千五百元等語。
三、被告等則以：訴外人蕭正用前於八十三年四月間因須資金週轉，乃透過訴外人張
    聰明介紹其親戚即訴外人張陳貴美代書商洽得否代洽由蕭正用向第三人借款一千
    二百萬元，利息則當面商議，並謂可能於三個月內清償，及伊能提供系爭土地所
    有權供設定抵押擔保清償，乃由訴外人蕭正用於八十三年四月二十六日提供其及
    原已用印之所須系爭土地之抵押設定文件交訴外人張陳貴美先辦理抵押權設定，
    待設定手續完竣再由被告撥借。而被告於八十三年四月二十八、二十九日即陸續
    以本人或第三人名義匯款至主債務人蕭正用之銀行帳戶（其中尚有一百萬元係以
    現金交與蕭正用應急），隔一星期後即八十三年五月五日被告又匯二百萬元予蕭
    正用。又被告因認系爭借款為期甚短，倘再填寫約定利息，則需遭課稅，故經主
    債務人蕭正用同意下始於系爭最高限額抵押權設定契約書內之「利息」欄先行記
    載「無」，俾先辦理系爭最高限額抵押權登記，嗣訴外人蕭正用亦與被告約定依
    借款總額應付月息二點四分即每月二十八萬八千元（00000000元×2.4÷100=288
    000元）。訴外人蕭正用當時口頭上言明可能只須借用三個月即清償之事實，遂
    同時簽發本金及三個月利息支票交付予被告以擔保清償，嗣因屆期蕭正用無法償
    還借款本金，乃要求展延清償期，惟仍簽交應付利息之支票予被告以擔保利息之
    支付，然迄至八十五年七月間之後，訴外人蕭正用即無力付息，且時而另向訴外
    人張陳貴美要求臨時小額短期借款因應支出。而迄至八十六年十月初，當訴外人
    蕭正用因支票票信已不佳，伊乃於八十六年十月四日另簽交到期日為八十六年十
    一月五日之本票予被告以擔保借款本金及尚欠被告甲○○部分利息六十九萬六千
    元（另一部分所欠被告乙○○之利息則漏未一併簽發本票擔保清償）之償還，而
    向被告換回由伊原先所簽發擔保清償借款本金及利息之支票，伊並言明雖支票票
    信不佳，然約定利息仍會照付，而取信於被告。然訴外人蕭正用嗣又未於八十六
    年十一月五日（即上開本票到期日）如期清償借款本息，被告甲○○不得已乃於
    八十六年十一月十七日聲請鈞院裁定及強制執行拍賣系爭抵押之土地，嗣因無人
    應買且被告甲○○未聲明承受致該執行案因而視為撤回而終結。因被告甲○○於
    八十六年十一月十七日聲請裁定准予強制執行後，訴外人蕭正用深恐前開供設定
    抵押權之土地為法院拍賣，乃於八十七年十一月間交付由訴外人呂小薇所簽發面
    額共為一千二百萬元之支票（各為四百萬元及八百萬元）予理律國際法律事務所
    之林合民律師代為轉交予被告二人以清償上開借款本金，林合民律師乃通知被告
    於八十七年十一月二十三日至該所領取該二張支票，被告二人並簽立收據，約明
    須該二支票兌現，被告始同意撤回拍賣執行及塗銷系爭土地抵押權，然該二支票
    經被告臨櫃提示竟於八十七年十一月二十八日、八十七年十二月二日分別遭退票
    處理，綜此事實，足見迄至八十七年十二月間系爭之借款本金債權，訴外人蕭正
    用並未清償分文，其理殊明。甚者，訴外人蕭正用因見上開二支票退票未兌現，
    經被告向其催討，乃又於退票翌日即八十七年十二月三日又向被告諉稱：伊已取
    得台北縣三重提防等土地地上建物拆遷戶蔡張牡丹等之拆遷戶証明書，伊有權利
    代為領取該等拆遷補償金云云，而書立切結書並交付該拆遷戶証明書予被告保証
    於八十七年十二月十日前償還系爭借款本金一千二百萬元，然訴外人蕭正用嗣亦
    未依該切結書履行清償等語置辯。
四、觀諸兩造之攻擊防禦方法，本件爭執之要旨在於：（一）系爭最高限額抵押權所
    擔保之債權本金究係一千萬元或一千二百萬元？（二）被告與訴外人即主債務人
    蕭正用就本件借款是否有須支付利息之約定？（三）主債務人蕭正用是否已如附
    表三所示自八十五年八月十四日起至八十六年一月十三日止，共清償被告借款本
    金一百七十萬零三千元（即如附表三所示之發票日為八十五年八月十四日、八十
    五年九月十五日、八十五年九月某日支票三張及八十五年十月十七日、八十五年
    十一月一日、八十五年十一月二十二日、八十六年一月十三日存款單四張，金額
    共一百七十萬零三千元）？茲分述如下：
（一）原告主張主債務人蕭正用係於八十三年四月間向被告借款一千萬元，復於八十
      五年九月間再向被告借款二百萬元，而系爭最高限額抵押權存續期間為八十三
      年四月二十六日至八十四年四月二十五日，是前開於八十五年九月間所續借之
      二百萬元款項即不在最高限額抵押期限內，而不屬於系爭抵押所擔保債權之範
      圍云云，固據提出土地登記謄本十件為憑。惟被告抗辯稱：被告於八十三年四
      月二十八、二十九日即陸續以本人或第三人名義匯款至主債務人蕭正用之銀行
      帳戶（其中尚有一百萬元係以現金交與蕭正用應急），且隔一星期後即八十三
      年五月五日被告又匯二百萬元予蕭正用，是前開一千二百萬元之借款，其借款
      時間均在系爭最高限額抵押權存續期間內所為等語。經查：本院依被告聲請向
      彰化銀行蘆洲分行調取主債務人蕭正用帳號00000000000000號
      帳戶之往來明細表，發現其中於八十三年五月五日確實有一筆二百萬元之金額
      匯入，核與證人即代書張陳貴美到庭證稱：「．．．後來談訂是一千萬元，後
      來過了不到五天又借二百萬．．．」、「．．．交付一千萬後，隔幾天後又應
      他（指蕭正用）要求又借二百萬．．．」等語，及證人張聰明到庭證稱：「．
      ．．我知道本來是借一千萬，後來又再借二百萬元，因為蕭正用有打電話給我
      叫我拜託張陳貴美再調二百萬元，這二筆借款日期，相差不會超過二個月．．
      ．」等語相符，是被告抗辯該一千二百萬元借款之借款時間均係在系爭最高限
      額抵押權存續期間內等情，應堪採信，是以，系爭最高限額抵押權所擔保之債
      權本金應為一千二百萬元。
（二）又本件借款之主債務人蕭正用將如附表三所示之發票日為八十三年五月份至八
      十五年七月份之支票共七十二張交付予被告並已兌現等情，為兩造所不爭執，
      惟原告係主張前開支票係為清償借款本金，因被告與主債務人蕭正用間並無利
      息之約定云云，而被告則抗辯稱：被告與訴外人蕭正用約定月息為二點四分即
      每月二十八萬八千元，前開支票是訴外人蕭正用應被告要求以同時簽交三張支
      票擔保付息之方式支付（金額分別為一十六萬八千元、七萬二千元及四萬八千
      元，合計二十八萬八千元），俾被告二人內部分別拆帳並用供應付第三人債務
      等語。經查：被告復主張自八十五年七月間之後，訴外人蕭正用即無力付息，
      迄至八十六年十月初，訴外人蕭正用因支票票信已不佳，乃於八十六年十月四
      日另簽交到期日為八十六年十一月五日之本票八張予被告以擔保借款本金一千
      二百萬元及尚欠被告甲○○部分利息六十九萬六千元之償還，並向被告換回由
      伊原先所簽發擔保清償借款本金及利息之支票，然訴外人蕭正用嗣又未於本票
      到期日即八十六年十一月五日如期清償借款本息，被告甲○○不得已乃於八十
      六年十一月十七日聲請鈞院裁定及強制執行拍賣系爭抵押之土地，嗣因無人應
      買且被告甲○○未聲明承受致該執行案因而視為撤回而終結。因被告甲○○於
      八十六年十一月十七日聲請裁定准予強制執行後，訴外人蕭正用深恐前開供設
      定抵押權之土地為法院拍賣，乃於八十七年十一月間交付由訴外人呂小薇所簽
      發面額共為一千二百萬元之支票（各為四百萬元及八百萬元）予理律國際法律
      事務所之林合民律師代為轉交予被告二人以清償上開借款本金，林合民律師乃
      通知被告於八十七年十一月二十三日至該所領取該二張支票，被告二人並簽立
      收據，詎屆期提示仍遭退票而不獲付款，訴外人蕭正用又於退票翌日即八十七
      年十二月三日又書立切結書並保證於八十七年十二月十日前償還系爭借款本金
      一千二百萬元，然訴外人蕭正用嗣亦未依該切結書履行清償等情，並提出本票
      影本八紙、收據影本一件、支票及退票理由單影本各二紙、切結書影本一件及
      台北縣政府證明書影本一份為證。原告固不否認前開本票、切結書上主債務人
      蕭正用簽名之真正，並自承係訴外人蕭正用找林合民律師見證，交付由訴外人
      呂小薇開立之前開支票擔保本件債務之清償等情，惟主張該等均係在訴外人張
      陳貴美率領不明人士的強暴、脅迫下始為之云云。然查，經本院當庭勘驗原告
      提出之錄影帶一捲，發現該錄影帶畫面中確實有聚集數人在訴外人蕭正用位於
      蘆洲之服務處，但並無發現有強暴、脅迫之情事，有九十年十二月十九日之勘
      驗筆錄可稽。至主債務人蕭正用雖到庭證稱：張陳貴美有叫兄弟至其服務處施
      以強暴、脅迫之行為等語，惟蕭正用既係本件借款之主債務人，其證言顯有偏
      頗之虞，實難僅憑其證言即遽認前開票據及切結書等係蕭正用受強暴、脅迫所
      為，而原告復無法提出其他之證據以實其說，自應認前開支票及收據、切結書
      上所載內容為真正。又依支票、收據及切結書等文件所載，本件債務本金一千
      二百萬元均尚未清償，再參以主債務人蕭正用於自八十三年五月份起，於每月
      均簽發金額共二十八萬八千元支票三張予被告，該金額與被告所稱之二人約定
      月息為二點四分即每月二十八萬八千元，亦相符合。再者，兩造既均不爭執被
      告二人與主債務人蕭正用並非舊識，僅係透過訴外人張聰明、張陳貴美之仲介
      始有本件金錢借貸之往來，而衡諸一般民間放款常情，亦必會有利息之約定，
      綜上，被告抗辯如附表三所示發票日自八十三年五月份至八十五年七月份之七
      十二張支票金額共六百九十一萬二千元，係主債務人蕭正用支付予被告之利息
      等情，應信為真實，是以，原告主張主債務人已以前開支票清償借款本金，不
      足採信。
（三）被告復抗辯稱：主債務人蕭正用自八十五年七月間起財務狀況惡化而另向訴外
      人張陳貴美借款，如附表三所示之發票日為八十五年八月十四日、八十五年九
      月十五日、八十五年九月某日三張支票，及於八十五年十月十七日、八十五年
      十一月一日、八十五年十一月二十二日、八十六年一月十三日匯入訴外人張陳
      貴美之子張碩峰帳戶之存款單，均係訴外人蕭正用清償張陳貴美之欠款，根本
      與本件借款無關，亦非由被告取得等語，並據提出電匯回條影本三件為證。雖
      原告否認主債務人蕭正用與訴外人張陳貴美自八十五年七月間起有小額短期借
      款之事實，並辯稱：因主債務人蕭正用於八十五年九月間再向被告借款二百萬
      元，是被告提出之前開電匯回條影本三件，即是被告將該借貸款項匯予蕭正用
      云云。惟查：系爭二百萬元借款，係主債務人蕭正用於八十三年五月間向被告
      所調借，已如前述，足見被告提出之前開電匯回條與該二百萬元借款並不相干
      。再者，證人張陳貴美亦到庭證稱：蕭正用自八十五年七月間有陸續向其調借
      現金等情，且參以如果原告所言蕭正用已清償部分借款本金予被告，何以蕭正
      用嗣於八十六年十月四日、八十七年十一月間分別簽交面額均共計一千二百萬
      元之本票及支票予被告，又依被告提出之前開收據及切結書上記載以觀，亦載
      明本件債務本金一千二百萬元均尚未清償，亦如前述。綜此，原告主張如附表
      三所示之前開發票日為八十五年八月十四日、八十五年九月十五日、八十五年
      九月某日支票三張及八十五年十月十七日、八十五年十一月一日、八十五年十
      一月二十二日、八十六年一月十三日存款單四張，係蕭正用清償本件借款本金
      之證明云云，顯不足採。
五、綜上所述，系爭最高限額抵押權所擔保之債權本金為一千二百萬元，且就系爭借
    款本金一千二百萬元，主債務人蕭正用均尚未清償。從而，原告請求確認被告甲
    ○○、乙○○就原告丁○○所有如附表一所示土地及就原告丙○○所有如附表二
    所示土地，於系爭最高限額抵押權所擔保之債權，其中被告甲○○之債權七百萬
    元，超過九十六萬九千五百元部分及被告乙○○之債權三百萬元，超過四十一萬
    五千五百元部分之債權不存在，自屬無據，應予駁回。
乙、反訴部分：
一、本件反訴原告主張：反訴被告為系爭借款之連帶保證人，而系爭借貸債權已屆八
    十六年十一月五日清償期，反訴原告爰依消費借貸及連帶保證之法律關係請求反
    訴被告連帶給付反訴原告借款一千二百萬元之本息即如反訴聲明所示等語。反訴
    被告則以：本件反訴被告僅係提供土地予反訴原告作為訴外人即主債務人蕭正用
    向其金錢借貸一千萬元之最高限額抵押權設定之擔保，並無擔任連帶保證人之意
    思等語，資為抗辯。
二、系爭最高限額抵押權所擔保之債權本金為一千二百萬元（即反訴原告甲○○債權
    金額八百萬元、反訴原告乙○○債權金額四百萬元），且均尚未清償等情，已如
    前述。又反訴原告主張反訴被告為系爭借款之連帶保證人，而系爭借貸債權已屆
    八十六年十一月五日清償期等情，並據其提出抵押權設定契約書影本一件、本票
    影本八紙為證。且觀諸前開抵押權設定契約書上已明確記載：「義務人兼連帶保
    證人」字樣，而證人即代書張陳貴美亦證稱反訴被告為本件借款之連帶保證人，
    則反訴被告僅空言辯稱無為連帶保證之意，復未能舉證以實其說，實難遽以採信
    。是以，兩造間就本件借款有連帶保證契約存在，應堪認定。又反訴原告復主張
    主債務人蕭正用於八十六年十月四日另簽交到期日為八十六年十一月五日之本票
    予反訴原告以擔保借款本金及尚欠反訴原告甲○○部分利息六十九萬六千元之償
    還，而向反訴原告換回由伊原先所簽發擔保清償借款本金及利息之支票等語，且
    觀諸反訴原告提出之前開本票，其中五張（即其中四張面額為二百萬元、另一張
    面額為六十九萬六千元）之背面均有記載：「轉為支付８３．４．２９．８３樹
    登字第９８１９號之一部分」等語，足見反訴原告前開主張，堪信為真實。
三、末按約定利率，超過週年百分之二十者，債權人對於超過部分之利息，無請求權
    ，民法第二百零五條定有明文。惟查：本件兩造就系爭債權本金約定之利息為月
    息百分之二點四（即年息百分之二十八點八），既已超過年息百分之二十，依前
    揭法條之規定，反訴原告對此超過部分之利息即無請求權。又反訴原告主張反訴
    被告應連帶清償反訴原告甲○○六十九萬六千元利息部分，依民法第二百三十三
    條第二項規定：「對於利息，無須支付遲延利息」，則反訴原告自亦無從再向反
    訴被告請求此部分之法定遲延利息。從而，反訴原告依消費借貸及連帶保證之法
    律關係請求反訴被告連帶給付反訴原告甲○○八百六十九萬六千元，反訴原告乙
    ○○四百萬元，暨其中連帶給付反訴原告甲○○八百萬元部分及反訴原告乙○○
    四百萬元部分，均自八十六年十一月五日起至清償日止，按年息百分之二十計算
    之利息，為有理由，應予准許；逾此部分之請求，則屬無據，應予駁回。
四、兩造均陳明願供擔保，請准宣告假執行或免為假執行，關於反訴原告勝訴部分，
    經核均無不合，爰各酌定相當之擔保金額，併准許之；至於反訴原告敗訴部分，
    其假執行之聲請，亦失所附麗，應予駁回。
丙、本件事證已臻明確，兩造其餘攻擊防禦方法及舉證，經本院審酌後，或與本件之
    爭點無涉，或對本件判決結果不生影響，無庸一一論述，附此敘明。
丁、據上論結，本件本訴原告之訴為無理由，反訴原告之訴為一部有理由，一部無理
    由，依民事訴訟法第七十九條但書、第八十五條第二項、第三百九十條第二項、
    第三百九十二條，判決如主文。
中　　　華　　　民　　　國　　九十一　　年　　　七　　　月　　二十六　　日
                                    臺灣板橋地方法院民事第二庭
~B法　    官　崔玲琦
右為正本係照原本作成。
如對本判決上訴，須於判決送達後廿日內向本院提出上訴狀（應按他造人數提出繕本
）。
中　　　華　　　民　　　國　　九十一　　年　　　七　　　月　　二十六　　日
~B法院書記官　陳倨篁
